【裁判字號】    89,上訴,1283
【裁判日期】    890424
【裁判案由】    違反山坡地保育利用條例
【裁判全文】
臺灣高等法院臺中分院刑事判決                 八十九年度上訴字第一二八三號
    上  訴  人
    即  被  告  丁○○
    上  訴  人
    即  被  告  甲○○
    右二人共同
    選任辯護人  吳中和  律師
    上  訴  人
    即  被  告  丙○○   男  .
                         住台.
                         居台.
                         身分.
    上  訴  人
    即  被  告  乙○○   男  .
                         住台.
                         身分.
    右  一  人
    選任辯護人  酈長春  律師
右上訴人等因違反山坡地保育利用條例等案件，不服臺灣台中地方法院八十八年度訴
字第一二三九號中華民國八十九年四月二十四日第一審判決（起訴案號：臺灣台中地
方法院檢察署八十七年度偵字第二五九七八、二六四六六號、八十八年度偵字第四七
三八、一一四○五號），提起上訴，本院判決如左：
    主      文
原判決關於丁○○、甲○○、丙○○、乙○○部分撤銷。
丁○○共同連續違反在公有山坡地內，不得擅自從事墳墓用地之開發之規定，處有期
徒刑壹年，如附圖(一)編號Ｃ、Ｄ、Ｇ所示之墓基水泥工作物各壹座，均沒收。
甲○○共同連續違反在公有及他人山坡地內，不得擅自從事墳墓用地之開發之規定，
處有期徒刑壹年，如附圖(一)編號Ｃ、Ｄ、Ｇ、Ｋ所示之墓基水泥工作物各壹座，均沒
收。
丙○○共同違反在公有山坡地內，不得擅自從事墳墓用地之開發之規定，處有期徒刑
捌月，如附圖(一)編號Ｋ所示之墓基水泥工作物壹座，沒收。
乙○○違反在他人山坡地內，不得擅自從事墳墓用地之開發之規定，處有期徒刑柒月
。
    事      實
一、丁○○、丙○○、乙○○均以建造墳墓為業，甲○○則以駕駛挖土機受雇於造墓
    業者開發墓地為業，而坐落台中縣大肚鄉○○段六三之一地號，及台中縣烏日鄉
    ○○○段五六地號 (重測前為學田段二五三之十四地號）、五五地號（重測前為
    學田段二五三之十三地號 )等土地，均列為山坡地管理，四人均明知未經申請主
    管機關之許可，不得在公有或他人之山坡地內，擅自從事墳墓用地之開發，丁○○、丙○○竟分別與甲○○互具共同犯意之聯絡，丁○○、甲○○並基於概括的
    犯意，以下列之方式，在公有或他人之山坡地內，擅自從事墳墓用地之開發：
  (一)丁○○自民國（下同）八十五年間起至八十七年六月間止，以每座約新台幣（
      下同）十五萬元之代價招攬，為不知未經申請許可之喪家賴朝東等人，營建墳
      墓。丁○○即以每座四千元之代價，雇用甲○○進行整地，二人共同連續在台
      中縣大肚鄉公所管理之中華民國所有坐落台中縣大肚鄉○○段六三之一地號，
      如附圖(一)編號Ｃ所示面積○‧○○三五公頃、編號Ｄ所示面積○‧○○三三公
      頃、編號Ｇ所示面積○‧○○三七公頃之公有山坡地內，分別擅自建造立有「
      李媽徐阿市之墓」、「賴水勤之墓」、「楊公金鍊之墓」墓碑之墳墓各一座。
      嗣經台灣台中地方法院檢察署檢察官履勘現場，發現有濫葬之情形，指揮員警
      循線查獲。
  (二)丙○○知悉孫財坤之母鄭秀葉於八十七年五月三十一日死亡，當日夜間即至台
      中市○○區○○街九一號孫宅，招攬墳墓建造及相關喪葬事宜。丙○○竟意圖
      為自己不法之所有，向孫財坤佯稱須向公所繳納墓地之使用費四萬元，孫財坤
      因突遭喪母之變，不疑有他，因而陷於錯誤，於八十七年六月四日交付六萬元
      予丙○○，其中四萬元作為向公所繳納墓地之使用費，餘二萬元連同翌日（五
      日）交付之四萬元為建造墳墓之費用。丙○○隨即以四千元之代價，雇用甲○○，在坐落台中縣大肚鄉○○段六三之一地號，如附圖(一)編號Ｋ所示面積○‧
      ○○五一公頃之公有山坡地內，進行整地，擅自建造立有「孫媽鄭秀葉之墓」
      墓碑之墳墓一座。嗣於八十七年六月十四日十三時許，在上址，為警查獲。
  (三)乙○○知悉陳殿臺為其祖父、祖母撿骨遷葬，乃以二座合計三十六萬元之代價
      招攬，為不知未經申請許可之陳殿臺，營建祖墳。乙○○即自八十七年十一月
      二十日起，分別以每日工資二千七百元、一千八百元之代價，雇用不知情之林
      銘淇、鐘銘郎，在廖仁達所有坐落台中縣烏日鄉○○○段五六地號 (重測前為
      學田段二五三之十四地號），如附圖(二)編號Ａ所示面積○‧○○五一九九公頃
      之他人山坡地內，擅自建造立有「祖考陳公阿珍墓」「祖妣陳媽何事妹墓」墓
      碑之墳墓各一座。嗣於八十七年十一月二十六日十時三十分許，在上址，為警
      查獲。嗣經將該墳墓遷葬，已使土地回復原狀。
  (四)甲○○受雇於綽號「曹老師」之成年男子，二人即基於共同犯意之聯絡，先由
      甲○○於八十七年十一月下旬，在陸軍總司令部管理之中華民國所有坐落台中
      縣烏日鄉○○○段五五地號 (重測前為學田段二五三之十三地號）及廖仁達所
      有同段五六地號 (重測前為學田段二五三之十四地號），如附圖(二)編號Ｂ所示
      面積○‧○三五七五三公頃之山坡地內，以挖土機進行整地，再由綽號「曹老
      師」者雇用不知未經申請許可之王致傑，在該處擅自建造立有「陳家歷代之佳
      城」「許家歷代之佳城」墓碑之墳墓各一座。嗣於八十七年十二月一日九時三
      十分許，在上址，經陸軍步兵第三四七八部隊會同員警，當場查獲。嗣已將該
      墳墓遷葬，已使土地回復原狀。
二、案經台中縣警察局烏日分局報告台灣台中地方法院檢察署檢察官偵查起訴。
    理      由
  一、訊據被告丁○○、丙○○、乙○○均坦承以建造墳墓為業，其未經申請許可，
      分別承攬建造上開墳墓；被告甲○○則坦承以駕駛挖土機受雇於造墓業者開發
      墓地為業，其曾受雇駕駛挖土機進行前揭之整地；被告丙○○另坦承其向孫財
      坤稱須繳納墓地使用費四萬元予公所，並已向孫財坤收取該項費用等事實，惟
      均矢口否認犯行，皆辯稱：附近尚有其他墳墓，不知係禁葬之山坡地云云。經
      查：
    (一)坐落台中縣大肚鄉○○段六三之一地號之土地，係中華民國所有，由台中縣
        大肚鄉公所管理；坐落台中縣烏日鄉○○○段五五地號 (重測前為學田段二
        五三之十三地號 )之土地，係中華民國所有，由陸軍總司令部管理；坐落台
        中縣烏日鄉○○○段五六地號 (重測前為學田段二五三之十四地號 )之土地
        ，係廖仁達所有，且上開三筆土地均屬核定公告之山坡地等情，有各該土地
        登記簿謄本 (見原審卷第二二、二三頁 )、台中縣大肚鄉公所八七肚鄉農字
        第九三九號函 (見八七年度偵字第一四六五八號卷第四十頁 )、台中縣政府
        八十八年九月十七日府農水字第二四七六三六號函、八十八年十二月十五日
        八八府農水字第三四五四七九號函 (見原審卷第九十九、一二四頁 )、台中
        縣大里地政事務所八十八年九月三十日里地四字第○九五○九號函 (見原審
        卷第十四頁 )在卷可憑。是坐落台中縣大肚鄉○○段六三之一地號及台中縣
        烏日鄉○○○段五五地號之土地，係公有之山坡地，坐落台中縣烏日鄉○○○段五六地號之土地，則屬他人之山坡地。
    (二)被告丁○○、甲○○在如附圖(一)編號Ｃ、Ｄ、Ｇ所示之公有山坡地內，整地
        建造墳墓；被告丙○○、甲○○在如附圖(一)編號Ｋ所示之公有山坡地內，整
        地建造墳墓；被告乙○○在如附圖(二)編號Ａ所示之他人山坡地內，整地建造
        墳墓；被告甲○○在如附圖(二)編號Ｂ所示之公有及他人山坡地內，以挖土機
        進行整地等事實，業據檢察官現場履勘明確，製有履勘現場筆錄、土地複丈
        成果圖及照片等在卷可憑，並經證人即喪家賴朝東、孫財坤、陳殿臺等人證
        述及同案被告王致傑供述明確，復經證人即台中縣大肚鄉公所課員劉明賜、
        證人即台中縣清水地政事務所測量員郭政遇到庭證述禁葬及測量等情綦詳。
    (三)如附圖(一)編號Ｃ、Ｄ、Ｇ、Ｋ及如附圖(二)編號Ａ、Ｂ所示之墳墓附近固有其
        他墳墓存在，惟被告丁○○、丙○○、乙○○係以建造墳墓為業；被告甲○○則以駕駛挖土機受雇於造墓業者開發墓地為業，其四人均當庭供承知悉建
        造墳墓埋葬死者，須先向公所申請許可等語，是其未經申請許可，即進行整
        地，建造墳墓，當有擅自從事墳墓用地開發之主觀犯意。
    (四)被告丁○○曾因偽造使用墓地申請書，經原審判處有期徒刑四月，緩刑三年
        確定，有原審八十一年度訴字第二○六一號刑事判決書在卷可憑；其另因違
        反山坡地保育利用條例案件，經檢察官提起公訴，嗣雖因屬舊墓修繕，獲判
        決無罪確定，然該起訴書已載明坐落台中縣大肚鄉○○段六三之一地號之土
        地，業經公告禁葬七、八年，有台灣台中地方法院檢察署八十年度偵字第三
        八一九、一二七七九號起訴書附卷可佐。又被告甲○○曾因受雇於嚴錦坤，
        為做墓穴，駕駛挖土機，在坐落台中縣大肚鄉○○段六三之一地號之土地進
        行濫墾，經原審依違反山坡地保育利用條例之規定，判處有期徒刑六月，緩
        刑三年確定，有原審七十八年度易字第五一三三號刑事判決書存卷足考。是
        被告丁○○、甲○○既曾因上開刑事案件接受偵查、審理，實難再諉稱不知
        坐落台中縣大肚鄉○○段六三之一地號之土地屬公告禁葬之地區。
    (五)被告丙○○向孫財坤佯稱須向公所繳納墓地之使用費四萬元等情，業據孫財
        坤指述甚詳，並有丙○○書立載有「墓地四萬元（繳公所）」等語之收據一
        紙在卷可憑。被告丙○○雖辯稱曾拿四萬元請黃忠益代向公所申請許可云云
        ，然證人黃忠益到庭結證否認有向丙○○拿錢去公所申請埋葬許可後，經質
        問被告丙○○：「為何上次開庭中有說叫黃忠益向公所申請」，被告丙○○
        改稱；「我是準備叫黃忠益去申請，但還未告訴他」云云，其前後所辯不一
        ，顯係臨訟編造，委無可取。被告丙○○既對孫財坤佯稱須向公所繳交墓地
        使用費，施用詐術，使孫財坤陷於錯誤，允由丙○○承造墳墓及喪葬相關事
        宜，並交付四萬元之墓地使用費予丙○○，顯見被告丙○○有詐欺孫財坤及
        擅自從事墳墓用地開發之行為，灼然甚明。
    (六)被告乙○○帶同陳殿臺擇定如附圖(二)編號Ａ所示之土地，作為遷墓之用地時
        ，陳殿臺曾詢問該地是否有問題，被告保證係合法、沒有問題等情，業據陳
        殿臺於警詢及偵查中證述明確。是被告乙○○在上開土地建造墳墓之前，已
        被詢及是否有問題，理應更加注意能否合法使用，其竟未獲地主廖仁達之同
        意及向公所申請許可，即進行墳墓之建造，顯見亦有擅自從事墳墓用地開發
        之行為。
    (七)被告甲○○於原審最後審理時，雖改稱未參與「陳家歷代之佳城」「許家歷
        代之佳城」二座墳墓之整地，另同案被告王致傑亦當庭附和其詞。然被告甲○○於偵查及原審審理初訊時，均供稱該二座墳墓係由其以挖土機進行整地
        ，核與另同案被告王致傑於警詢、偵查及原審審理初訊時所供相符，足見被
        告甲○○應有親歷其事，否則與王致傑之供述應不會相同。是其二人翻異前
        詞，意在卸責或故為迴護，均不能採信。
    (八)綜上所述，被告丁○○、甲○○、丙○○、乙○○在公有或他人山坡地內，
        擅自從事墳墓用地開發之罪證已臻明確，四人所辯，皆係畏罪卸責之詞，委
        無可取，其犯行均堪認定。
  二、按在公有或他人山坡地內，不得擅自從事墳墓用地之開發或經營，山坡地保育
      利用條例第十條、第九條第七款分別定有明文。被告丁○○、甲○○、丙○○
      、乙○○違反上開規定，均係犯山坡地保育利用條例第三十四條第一項之罪。
      查山坡地保育利用條例第三十四條第一項之罪，係刑法第三百二十條第二項竊
      佔罪之特別規定，依特別法優於普通法之法律競合關係，應擇一適用山坡地保
      育利用條例第三十四條第一項之規定論處，公訴人認被告丁○○、甲○○、丙○○、乙○○四人另構成竊佔罪，與山坡地保育利用條例第三十四條第一項之
      罪間，具有想像競合犯裁判上一罪之關係，尚有未洽。被告丁○○與甲○○間
      ；被告丙○○與甲○○間；被告甲○○與綽號「曹老師」者間，互有犯意之聯
      絡及行為之分擔，均係共同正犯。被告丁○○、甲○○、丙○○、乙○○利用
      不知情之喪家及工人，在山坡地擅自建造墳墓，為間接正犯。被告丁○○、甲○○先後數行為，時間緊接，犯罪構成要件相同，顯係基於概括犯意為之，均
      為連續犯，應各以一罪論，並加重其刑。被告乙○○係同時地為陳殿臺建造二
      座祖墳，僅屬單一之犯罪行為，公訴人認係多次犯行之連續犯，亦有未洽。被
      告丙○○施用詐術，使孫財坤陷於錯誤，交付四萬元之墓地使用費予丙○○，
      另犯刑法第三百三十九條第一項之詐欺取財罪。被告丙○○所犯上開二罪間，
      有方法結果之關係，為牽連犯，應從一重依山坡地保育利用條例第三十四條第
      一項之罪處斷。被告丙○○所犯詐欺罪部分，雖未經檢察官提起公訴，惟該犯
      行與起訴部分既有牽連犯裁判上一罪之關係，為起訴效力所及，依審判不可分
      原則，本院自得併予審理。原審對被告丁○○、甲○○、丙○○、乙○○論罪
      科刑，固非無見，惟查被告丁○○係從事造墓工作，甲○○係駕駛挖土機為業
      ，受僱於建造墳墓時為整地工作，所得不多，而被告丙○○、乙○○均屬初犯
      ，原審判決所科處之刑度過重，被告丁○○、甲○○、丙○○、乙○○所辯不
      知建造墳墓之土地列為山坡地管理，及不知建造墳墓須經核准云云，雖均屬不
      足採，然彼等請求從輕量刑，為有理由，應由本院將被告丁○○、甲○○、丙○○、乙○○部分撤銷改判。爰審酌被告丁○○、甲○○、丙○○、乙○○犯
      罪之動機、目的、手段、擅自在山坡地進行整地，營造墳墓，對自然景觀及水
      土保持會造成危害及犯後態度，暨公訴人具體求處之刑度等一切情狀，各量處
      如主文第二、三、四、五項所示之刑。如附圖(一)編號Ｃ、Ｄ、Ｇ、Ｋ所示之墓
      基水泥工作物均尚存在，有台中縣警察局烏日分局八十八年十月八日烏警刑字
      第一○三三七號函、八十九年二月十七日烏警刑字第一二三五號函及照片一○
      幀在卷可憑，應依山坡地保育利用條例第三十四條第五項之規定，宣告沒收。
      至如附圖(二)編號Ａ、Ｂ所示之墳墓，業經遷移，土地已恢復原狀，有台中縣警
      察局烏日分局八十八年五月二十五日烏警刑字第三三五二三號函附卷可憑，該
      等工作物既已不存在，爰不宣告沒收，併此敘明。
  三、公訴意旨另以：被告甲○○與被告乙○○共同意圖為自己不法之利益，並基於
      概括之犯意，自八十七年十一月二十日起，擅自在坐落台中縣烏日鄉○○○段
      五六地號，如附圖(二)編號Ａ所示面積○‧○○五一九九公頃之土地，建造立有
      「祖考陳公阿珍墓」「祖妣陳媽何事妹墓」墓碑之墳墓各一座。因認被告甲○○此部分涉有刑法第三百二十條第二項竊佔及違反山坡地保育利用條例第三十
      四條第一項等罪嫌。惟訊據被告甲○○堅決否認上開犯行。經查：被告乙○○
      固於警詢時指稱係被告甲○○整地，並向其收取五千元管理費云云，然其在原
      審審理時則供稱：「是刑警說甲○○有很多案，才推給他，我沒有拿錢給他。
      我們曾一起到山坡地，他說那個地方已有很多人作了，我如果要作，也可以去
      作，說了三、四個月後，我受陳殿臺之委託，才去作的」等語。參諸被告乙○○於警詢時稱：被告甲○○於八十七年六、七月間曾帶其看地，之後即未再見
      過被告甲○○等語。足見被告乙○○建造上開二座墳墓時，被告甲○○應無參
      與。至被告甲○○雖曾帶同被告乙○○至上開地點，惟並未指明或提供特定區
      域予被告乙○○作為興建墳墓之用地，被告乙○○在該址興建墳墓前，亦未徵
      求被告甲○○之同意，實難認被告甲○○就乙○○數月後擅自從事前開墳墓用
      地開發之行為，具有犯意之聯絡。是此部分被告甲○○之犯行不能證明，惟公
      訴人認此部分與前揭論罪部分有連續犯裁判上一罪之關係，原審不另為無罪之
      諭知，附此敘明，核無不合。
  四、被告甲○○經合法傳喚，無正當理由於本院審判期日不到庭，茲不待其陳述逕
      行判決。
  五、據上論斷，應依刑事訴訟法第三百七十一條、第三百六十九條第一項前段、第
      三百六十四條、第二百九十九條第一項前段，山坡地保育利用條例第三十四條
      第一項、第五項，刑法第十一條前段、第二十八條、第五十六條、第三百三十
      九條第一項、第五十五條、罰金罰鍰提高標準條例第一條前段，判決如主文。
本案經檢察官李榮鴻到庭執行職務。
中      華      民      國    八十九     年      九     月      十三    日
                                  臺灣高等法院臺中分院刑事第三庭
                                        審判長法  官  方  艤  駐
                                              法  官  廖  柏  基
                                              法  官  劉  連  星
右正本證明與原本無異。
如不服本判決應於收受送達後十日內向本院提出上訴書狀，其未述上訴之理由者並
得於提起上訴後十日內向本院補提理由書（均須按他造當事人之人數附繕本）。
                                              書記官  顏  子  良
中      華      民      國    八十九     年      九     月      十四    日
附錄論罪科刑之法條：
山坡地保育利用條例第三十四條第一項：違反第十條規定者，處六月以上五年以下有
期徒刑，得併科新台幣六十萬元以下罰金。
                                                                        Ｃ


司法院資訊處製作；財團法人民間司法改革基金會備份。
